---
title: "Financial Data Analysis(FDA)/Ders 1"
author: "Metin TETİK"
date: "21 03 2022"
output: pdf_document
---
#1. Giriş

#Bu derste ilk önce temel analiz ve tahminler için kullanacağımız R programının tanıtımı ve nasıl kullanacağımıza değineceğiz.

#R dili Auckland Üniversitesinde Ross vd. (1993) tarafından dizayn edilmiş ve sonra Bell Lan'da geliştirilmiştir.

#Bu dille araştırmacılar kendi programlarını yazabiilme ya da varolan programları modifiye etmede kolaylık sunar.

#1.1 R programının avantajları


#Diğer programlara göre oldukça geniş bir yelmpazesi var.
#       -ekonometrik analizdeki tüm paketler mevcut.
#       -Doğrusal ve doğrusal olmayan zaman serisi analizi, finansal ekonometri, 
#       -mekansal ekonometri(parametrik ya da non parametrik), 
#       -Statik ve dinamik panel veri analizi 
#       -mikro ekonometri ve bayesyen ekonometri

#Başka neler var: Ücretsiz, menü değil koda dayalı, görselleştirme imkanı, 
#                 Esnek istatistik teknikler, çok kullanıcılı ve dolyısıyla sorulara çok cevap vs.

#1.2 R'ın kurulumu: -R-project.org tıkla ->Download(CRAN) tıkla ->cran.pau.edu.tr yıkla ->base seç->Download(son sürüm)-PC'de çalıştır. 
#                   -R studio yükle.

#1.3 R'da önemli semboller

#1. R küçük ve büyük harflere duyarlı.
#2. ">" Bir R satırını gösterir. örnek

        >
        
        20+60*4
        
        8+5 vs gibi
        
#3. "+" sembolu kodun devam ettiğini gösterir. örneğin;
        
        dkalskdşldksfşsdkşkifişglsidşlfisdşlfidşlfisşdlfisşdlfisşldiflsişdlifşlsidşlfisdşf+jflksDJlkfjasdşlf+
          dsajdbasdnaösdajsd
        
#4. "#" sembolü bir açıklama için kullanılır. R bu yazılanları çalıştırmaz.
        
#5. "<-" sembolü bir ata işlemcisidir. yani= gibi.
        bahaattin<-2
        
        bahaattin
        
        2
        
#1.4 R'da kullanılan temel komutlar.
        
        # ctrl+enter: komutları işlemleri çalıştırmak için kullanılır.
        # history(): R'da son ana kadar yazılan tüm komutları verir.
        #ls() ya da object(): çalışma alanında hangi obje ve fonksiyonların saklı olduğu gösterir.
        #dir() dizin altındaki dosyaları görmek için bu llanılır.
        #rm() bir obje ya da fonksiyonu silmek için kullanulan komuttur.
        #rm(list=ls()): çalışma alanındaki tüm obje ve fonksiyonları siler.
        #ctrl+L R ve edit menüsündeki 1celar console": komut penceresini temizlemek için kullanılır.
        #q() R programından çıkmak için kullanılır.
        #Chunk oluşturma: Chunklar R kodlarn girilmesi icin kullanilir ve R kodlarinin ciktisi olusturulan raporda gorunur.
        #R'da chunk oluşturmak için ctrl+alt+I aynı anda basılır. 
```{r Örnek 1}

8+4


```
        

#1.5 Yardım dökümanları
        
        # help kısmından ya da ? den sonra komut yazarak yardım pencerisi açılabilir.
```{r Örnek 2}
?read.table
```
        
        
      
#1.6 R'da kütüphane ve paket Yüklenmesi
        
        #R'da bir çok kütüphane geliştirilmiştir. İlgili komutlar bu kütüpnelerin içinde yer alır.
        #komutların çalıştırılması için ilgili kütüpaneye bağlanılması gerekir. Örneğin;
```{r Örnek 3}
library(forecast)
```
        
        #Error in library(forecast) : there is no package called ‘forecast’ yazdı 
        #çünkü bu kütüphane bağlanmak için "install.packages("forecast") komutu çalıştırılmalıdır. 
```{r Örnek 4}
install.packages("forecast")   # internet gerekli ve artık yükledikten sonra kütüphaneye bağlanalıabilir.
library(forecast)
```

        # İlgili paket yüklendikten  her çalıma dosyanızda paketin yüklenmesine gerek yok ancak
        #sonra paketin çağrılması için require() komutu kullanılır.
```{r örnek 5}
require("forecast")
```
        
        #Yukarıda paketlerin “CRAN” adı verilen bir "merkez" üzerinde bulunur.
        #Bazı paketler ise “GitHub” üzerinde yer almaktadır. Bu paketleri kullanmak için “devtools” paketi yüklediğimiz takdirde kullanabiliriz.
```{r örnek 6}
install.packages("devtools")
```
        
        #Devtools, CRAN ile yükledikten sonra GitHub üzerindeki projeleri, “devtools” ile gelen install_github() fonksiyonu ile indirebiliriz.
```{r örnek 7}
library(devtools) #Böyelece Projemize devtools’u dâhil ettik.
install_github("econwithR/EwR")   # GitHub üzerinde projeyi indirip kurduk.
library(EwR)
```
        
#1.7  R'da değişkenler.
        
        #R'da değişkenler temel olarak sayısal ve sayısal olmayan değişkenler olarak bulunur.
        #R'da her değişkenin bir ismi olmalı ve bir harfle başlanmalıdır.
        #Bunun yanında R'da "TRUE" ve "FALSE" değerlerini alabilen mantıksal davranan ikili(boolean) değişken tipi de var. Örnek
        # ÖRneğin bir regresyon modelinde sabit terim olacaksa intercept=TRUE şeklinde ya da intercept=FALSE şeklinde belirtilebilir.
        
#1.8. R'da Nesneler
        
        # R'da herşey bir nesnedir. Ancak nesneler farklı türdedir. en temel olanları
        # vektör, matris, liste, veri çerçevesi(data frame), faktör, fonksiyon
        
#1.9 R'da ver çerçeveleri ve veri setlerinin yüklenmesi
        
        #Uygulamada kullanılacak veri setleri genellikle veri çerçevesi olarak adlandırılan nesnelerde saklanır.
        #En sık kullanılan nesnedir.
        #veri setinin yüklenmesi için en kısa yol data() fonksiyonunu kullanmaktır.
        #data() fonksiyonunun içersine herhangi bir argüman taımlamadan kullanılarsa "data set" paketinde ne varsa o liste elde edilir.
        #R'da yüklü olan tüm veri setlerinin listesini elde etmek için "data(package=.packages(all.available = TRUE))" komutu kullanılıor.
        #Örneğin elimizde bir data seti var. O data seti de EwR adında bir kütüphane içinde olsun. Şimdi ne yapacağız. Önce paket, sonra kütüphane, 
        #sonra da veri seti kontrolü yapalım.
```{r örnek 8}
        install.packages("EwR")
        library(EwR)
        data("REcoData")
```
       
        # Veri setinde hangi değişkenler var? adlarını 
        
        names(REcoData) #fonksiyonu veri setindeki değişkenleri gösterir.Enviroment kısmında değişken sayısı ve gözlem sayısı olarak belirir. 
```{r}
names(REcoData)
```
  
        #Veri çerçevesinin boyutunu(satır ve sütun) görelim.
        
```{r}
dim(REcoData)  # Consol kısmında görüldüğü üzere 112 satır(gözlem) 6 sütun(değişken)
```
        # bu veri setinin bir kopyasını kaydetmek istersek;
        
```{r}
save(REcoData, file="C:/Users/gamze/OneDrive/Masaüstü/REcoData.rdata")
```
        

#1.10 Dış kaynaklardan veri aktarımı
        
        #Metin dosyasından aktarım için  "read.table()"
```{r}
read.table()
```
        
        #Virgüllerle ayrılmış bir dosyadan veri aktarımı için "read.csv()"
        
```{r}
read.csv()
```
        
        #Excel formatındaki bir veriyi "read.xlsx" formatında önce paket yüklenip kütüphane çağrılır.
        
```{r}
install.packages("readxl")
        library("readxl")
        veri <- read_excel("C:/Users/gamze/OneDrive/Masaüstü/veri.xlsx")
        View(veri)
```
        
        
#1.11 Veri setinden değişen çekme
        
        #Veri setindeki herhangi bir değişkeni çekip sadece o değişkene ait verileri elde etmek için "$" işareti kullanılır. 
        
        #Örneğin veri adındaki verisetindeki sadece i değişkenine ait veriler için aşağıdaki komut kullanılabilir.
        
```{r}
veri$i
```
        
        
#1.12 R'da Grafikler
        
        #Ekonometri'de sıklıkla çizdiğimiz grafiklerden bahsedelim
        
#1.12.1 Serpilme çizimi
        
        #Veri setindeki tüm değişkenlere ait serpilme çizimi istendiğinde "plot" komutu kullanılır. Örneğin
        
```{r}
   plot(veri)
```
     
        
        #sadece iki değişken çizdirmek istiyorsak önce hangi değişenler var onları görübtülenir ve sonra o değişkenler bir ad atanır sonra plot edilir.
        
        
```{r}
        names(veri)
        
        ir<-veri$i
        
        enfr<-veri$inf
        
        gdpt<-veri$gdp
        
        plot(enfr, ir)
```
        
        #tüm grafikleri ok işaretleri ile gezebilirsiniz. 
        
#1.13. Değişkenlerin tanımlayıcı istatistikleri

        #Değişkenlerin tanılmlayıcı istatistiklerine summary ile ulaşabilirsiniz.
        
```{r}
summary(veri)
```
        

#1.14 Verileri zaman serisi yapma işlemi
        
        #Zaman serileri ile analiz yapılacaksa değişkenler tek tek zaman serisi olarak tanıtılmalıdır.
        #Tabi, bunu durumda elinizedeki verinin frekansını ve başlangıç yılı bilmeniz gerekiyor.
        #"ts" fonksiyonu ile bu işlem aşağıdaki gibi yapılır. Örnek veri setimiz çeyreklik veri ve 2006 1. çeyrekte başlamaktadır.
        
```{r}
         irts=ts(ir, frequency = 4, start = c(2006,1))
        enfrts=ts(enfr, frequency = 4, start = c(2006,1))
        gdptts=ts(gdpt, frequency = 4, start = c(2006,1))
```
      
    #Zaman serisini alışıldık gösterime sokalım. Yapmasak da olur.

```{r}
library(xts)
irts <- as.xts(irts)                         
enfrts <- as.xts(enfrts) 
gdptts <- as.xts(gdptts)

# Ne yaptığımızı kontrol edelim.

irts                         
enfrts
gdptts
```

        
        # şimdi hepsinin zamana bağlı grafiğini çizelim.
```{r}
plot(irts)
plot(enfrts)
plot(gdptts)
```
        
        
#1.14 Grafiklerin kaydedilmesi
        
        #grafikleri saklamak için, açık olan grafkte plots kısmına girilir ve farklı olarak istenilen formatta kaydedilir.
        



      
        