


# Öncelikle gerekli paket ve kütüphane işlemlerini yapalım.

```{r}
require("readxl")
library("readxl")
library(xts)
require("tsbox")
library(tsbox)
require("vtable")
library(vtable)
require("tseries")
library(tseries)
require("car")
library(car)
require("lmtest")
library(lmtest)
library(nlme)
require("fDMA")
library(fDMA)
require("strucchange")
library(strucchange)
library(EwR)
```


```{r}
        veri <- read_excel("C:/Users/gamze/OneDrive/Masaüstü/veri.xlsx")
  #Verileri tek tek değişken haline getirelim     
         it<-veri$i
        inft<-veri$inf
        gdpt<-veri$gdp
  #Değişkenleri Zaman serisi yapalım.     
        its=ts(it, frequency = 4, start = c(2006,1))
        infts=ts(inft, frequency = 4, start = c(2006,1))
        gdpts=ts(gdpt, frequency = 4, start = c(2006,1))
  #gdpts ölçek olarak çok büyük olduğu için logaritmik düzeye alalım ve sonra tekrar grafiklere bakalım.

        lgdpts<-log(gdpts)
        ts_plot(its, infts, lgdpts)
        
```
 
#Tahmin: OLS ile doğrusal modelin nokta tahmini

#Sırasıyla  basit ve çok değişkenli regresyon modeli tahmin edelim.

```{r}
#lm fonsksiyonu bu işi görüyor. Ancak modele de bir ad atayalım. 

simplemodel<-lm(its~infts)
summary(simplemodel)

#Şimdi de çok değişkenli regresyon modelini çalıştıralım;

#Basit modeli için yaptığımız tüm komutları burada çalıştıralım. 
multimodel<-lm(its~+infts+lgdpts)
summary(multimodel)
```

#6 Hipotez testleri

#Öncelikle modelimizin sonuçlarına tekrardan bakalım. Daha sonra tüm parametrelerin anlamlılığını ve modelin anlamlılığını kontrol edelim. 
#6.1 Normallik testi: Bunun için elbette t, ki kare F testlerine ihtiyaç var ancak bunların kullanulması için modelin hata teriminin normal dağılıp dağılmadığı kontrol etmek gerekiyor. Kalıntıları hata terimi olarak referans alırsak basit bir histogram ve JB test işimizi görecektir.


```{r}

# modelin sunumu

summary(multimodel)

#kalınıların dağılım grafiği

hist(uhat)

jarque.bera.test(uhat)

```
##JB test: Normal bir dağılımda Skewness=0 kurtosis=3'tür. JB testi bunun üzerine gelişitirilmi ve test istatistiği ki kare'dir. Test 

$$JB=n*[S^2/6 +(K-3)^2/24] ve H_0:JB=0(yani kalıntılar normal dağılmıştır)$$
#Şİmdi JB testi modelimiz için yapalım.

```{r}
#Bunun için önce tseries paketi yüklenir ve kütüphane çağrılır. İlgili kod çağrılır.
install.packages("tseries")
library(tseries)
jarque.bera.test(uhat)

```
#Görüldüğü üzere test istatistiği ve p değerine bakarak H0 hipotezi red edilmemez. Bu durumda hata(kalıntılar) normal dağılmıştır diyebiliriz.

#Sonuç olarak model sunumundaki t ve F değerleri artık güveenilirdir ve yorumlanabilir.

#Teşhis tesleri

#1) otokorelasyon testi: DB, BG testleri ve son olarak GLS yaklaşımını gördük.




